【裁判字號】    89,台上,2099
【裁判日期】    890420
【裁判案由】    貪污案件
【裁判全文】
最高法院刑事判決                              八十九年度台上字第二○九九號
    上  訴  人  甲○○  男
    選任辯護人  許文彬律師
右上訴人因貪污案件，不服台灣高等法院台南分院中華民國八十八年八月三日第二審
更審判決（八十八年度上更(一)字第一七九號，起訴案號：台灣台南地方法院檢察署八
十六年度偵字第一三五八八號），提起上訴，本院判決如左：
    主  文
原判決撤銷，發回台灣高等法院台南分院。
    理  由
本件原判決認定上訴人甲○○於民國八十一年間，擔任台灣糖業股份有限公司營業處
台南營業所（下稱台糖公司）銷售股務課出納員，負責辦理現金解繳及日報表等會計
憑證製作之業務，係依據法令從事公務之人員，明知客戶所交付之貨款現金、支票等
款項，應於當日下午三時三十分前繳入台南市第六信用合作社大林分社（下稱大林分
社），如未能依時繳入或遇銀行結算日未能繳入時，亦應於翌日繳入，詎其因投資股
票失利，竟意圖為自己不法之所有，於八十一年七月一日銀行結算日，將當日客戶所
繳付貨款中之現金新台幣（下同）三百五十萬元，未依規定於翌日解繳，而將該職務
上持有之公有財物侵吞入己挪為他用，並利用台灣省合作金庫台南支庫（下稱合作金
庫）代收台糖公司匯款僅須於四日內匯撥入該公司在該庫帳戶即可之約定，以作帳之
技巧規避會計之查帳，嗣於八十一年八月二十八日因所收之現金或票據，已無法以作
帳之技巧來規避，為避免遭人查覺，復基於概括之犯意，於八十一年九月十六日，將
作為會計憑證之合作金庫三百萬元匯款回條聯先予影印，再就影印本上「台灣省合作
金庫台南支庫轉訖」章中之八十一年九月十六日日戳，變造為八十一年八月二十八日
後再加以影印，並將此不實之事項登載於其職務上所製作之解款憑證、現金調撥憑單
，連同該變造之匯款回條聯持交由該公司會計審查而予以行使；又於八十一年十月十
四日，將作為會計憑證之合作金庫三百十二萬七千元匯款回條聯先予影印，再就影印
本上「台灣省合作金庫台南支庫轉訖」章中之八十一年十月十四日日戳，變造為八十
一年九月十九日，匯款金額三百十二萬七千元，變造為六百六十二萬七千元後再加以
影印，並將此不實之事項登載於其職務上所製作之解款憑證、現金調撥憑單，連同該
變造之匯款回條聯持交由該公司會計審查而予以行使，均足以生損害於國庫對公有財
物管理之正確性，並遲至八十一年十月十六日，始將該侵占之三百五十萬元解繳大林
分社返還台糖公司，嗣經人檢舉於八十六年八月二十日台南市調查站調查時，其始自
白侵占犯罪而查獲等情。因將第一審不當之判決撤銷，改判仍依連續犯及想像競合犯
從一重論處上訴人甲○○依據法令從事公務之人員侵占公有財物罪刑。固非無見。
惟查：一、原判決既認定上訴人係台糖公司營業處台南營業所銷售股務課出納員，負
責辦理現金解繳及日報表等會計憑證製作之業務，為依據法令從事公務之人員，利用
職務之便侵占收入之客戶貨款現金財物，並變造匯款回條聯之收訖日期、金額，憑以
登載製作不實之公文書而予以行使，足生損害於國庫對公有財物管理之正確性等情，
其以上訴人屬公營事業機關之人員（按乃屬刑法上所稱之公務員，司法院大法官會議
釋字第八號解釋參照），乃又認定上訴人變造該公司之匯款回條聯上收訖日期、金額
持以行使部分係犯刑法第二百十六條、第二百十條之行使變造私文書罪，其理由說明
自相矛盾；又上訴人既負責辦理現金解繳及日報表等會計憑證製作之業務，似屬於商
業之經辦會計人員，則其變造上開匯款回條聯上之日期、金額後，將該不實之事項登
載於其職務上所製作之解款憑證、現金調撥憑單之行為，是否另應成立（修正前）商
業會計法第六十六條第一款罪名？該罪名與其餘所犯貪污治罪條例第四條第一項第一
款之侵占公有財物等罪間之法律關係如何？原判決俱未於理由內詳予論斷說明，難認
無判決不適用法則及理由不備之違法。二、按刑法第五十五條後段規定「犯一罪而其
方法或結果之行為犯他罪名者」，學說上稱為牽連犯，係指行為人意念中祇欲犯某罪
，而其實施犯罪之方法，或其實施犯罪之結果，觸犯行為人目的行為以外之其他罪名
而言。牽連犯之數行為間，有無方法或結果與目的之牽連關係存在，不但須數罪之犯
意俱在行為人之主觀意思內，並應參酌行為時客觀的事實以為決定；即數行為之間，
除其犯意應連貫外，尚須其數行為在客觀上足認具有直接而密切的不可分離關係，始
克成立。而刑法上之侵占罪為即成犯，凡對自己持有他人之物，有變易所有之意思時
，其犯罪即已成立。原判決認定上訴人意圖為自己不法之所有，於八十一年七月一日
銀行結算日，將當日客戶所繳付貨款中之現金三百五十萬元，未依規定於翌日解繳，
而將該職務上持有之公有財物侵吞入己等情，倘屬無訛，上訴人所犯侵占公有財物罪
，於八十一年七月一日將該款項變易自己所有之意思時，其犯罪即已成立。乃原判決
理由竟謂上訴人所犯貪污治罪條例第四條第一項第一款之侵占公有財物罪，與其嗣後
於同年九、十月間所犯刑法第二百十六條、第二百十條、第二百十三條之行使變造私
文書、行使登載不實公文書等罪間有方法結果之牽連關係，而依牽連犯規定從一重之
侵占公有財物罪處斷，復未說明上開數罪間如何具有直接而密切之不可分離關係之理
由，難認無判決理由欠備之違誤。三、原判決以上訴人提出之買賣股票對帳單等並無
重大異狀，復以其在第一審所供「十萬元以下，我自己的帳戶買」等語，據為認定上
訴人有借用他人名義買賣股票，及因投資股票失利，始為本件侵占犯行之事實，此部
分認定之事實與所用之證據資料未盡符合，亦難謂於證據法則無悖。四、有罪之判決
書，應於理由內記載其科刑時就刑法第五十七條所列事項加以審酌之情形，刑事訴訟
法第三百十條第三款定有明文。原判決理由載稱其審酌上訴人犯罪之動機、目的、手
段、所生危害及犯罪後態度等一切情狀而量刑，僅為法律上抽象之一般規定，既未說
明各該事項之具體情形，及如何審酌之結果，其量刑當否即無從據以判斷，亦嫌理由
欠備。五、原判決理由已認定匯款回條聯上收訖章之日期，係表彰銀行收受匯款日期
之證明，屬刑法第二百二十條第一項之準文書，其論結欄卻未併引刑法第二百二十條
第一項，亦有疏漏。以上諸端，或為上訴意旨所指摘，或為本院得依職權調查之事項
，應認原判決仍有撤銷發回之原因。
據上論結，應依刑事訴訟法第三百九十七條、第四百零一條，判決如主文。
中      華      民      國    八十九    年      四      月     二十     日
                              最高法院刑事第十庭
                                  審判長法官  曾  有  田
                                        法官  陳  宗  鎮
                                        法官  劉  介  民
                                        法官  魏  新  和
                                        法官  孫  增  同
      右正本證明與原本無異
                                              書  記  官
中      華      民      國    八十九    年      四      月    二十六    日
                                                                       Ｋ


司法院資訊處製作；財團法人民間司法改革基金會備份。
